臺灣臺中地方法院民事判決　九十二年度訴字第二一八五號
　　原　　　告　　戊○○
　　訴訟代理人　　蔡瑞煙律師
　　複代理　人　　甲○○
　　被　　　告　　丙○○
　　訴訟代理人　　乙○○
　　被　　　告　　丁○
?
當事人間請求拆屋還地等事件，經本院於民國九十三年三月二十六日言詞辯論終結，
判決如下：
    主    文
被告丙○○應將坐落臺中市○○區○○段第八四五地號土地上如附圖所示Ｂ、Ｃ、Ｄ
部分，面積依序為○點○○○六公頃、○點○○四八公頃、○點○一一九公頃之磚木
造房屋拆除，並將土地返還原告。及自民國九十二年十月三十日起至返還前開土地之
日止，按每月給付原告新臺幣壹仟貳佰陸拾捌元。
被告丁○應將坐落臺中市○○區○○段第八四五地號土地上如附圖所示Ｅ部分面積為
○點○○一九公頃之烤漆板房屋拆除，並將土地返還原告。及自民國九十二年十一月
十日起至返還前開土地之日止，按每月給付原告新臺幣壹佰拾玖元。
訴訟費用由被告丙○○負擔十分之九，餘由被告丁○負擔。
本判決第一、二項於原告分別以新臺幣肆拾肆萬元、伍萬元為被告丙○○、丁○供擔
保後，得假執行；但被告丙○○如以新臺幣壹佰貳拾玖萬柒仟伍佰元為原告預供擔保
，得免為假執行。
    事    實
壹、原告方面：
一、聲明：除假執行供擔保金額外，如主文所示。
二、陳述：
  (一)坐落臺中市○○區○○段第八四五地號、面積九一三平方公尺之土地（下稱系爭
    土地）為原告所有。惟被告丙○○在系爭土地上擅自搭建如附圖所示Ｂ、Ｃ、Ｄ
    部分，面積依序為○點○○○六公頃、○點○○四八公頃、○點○一一九公頃之
    磚木造房屋（下稱系爭磚木造房屋），系爭磚木造房屋為被告丙○○所有且係無
    權占有坐落於系爭土地上；被告丁○則在系爭土地擅自搭建如附圖所示Ｅ部分面
    積為○點○○一九公頃之烤漆板房屋（下稱系爭烤漆板房屋），系爭烤漆板房屋
    為被告丁○所有且亦係無權占有坐落於系爭土地上。原告屢經催討，未獲置理。
    爰依物上請求權之法律關係，請求被告丙○○、丁○各將其等占有之系爭磚木造
    房屋、系爭烤漆板房屋拆除，並將土地返還原告。又被告無權占有系爭土地，自
    應各返還或賠償其等占有部分之利益或損害於原告。併依不當得利、侵權行為之
    法律關係，請求被告丙○○、丁○分別自追加被告暨準備書狀繕本送達翌日即：
    被告丙○○部分自民國九十二年十月三十日、被告丁○部分自九十二年十一月十
    日起，至返還其等占有系爭磚木造房屋、系爭烤漆板房屋坐落土地之日止，依系
    爭土地申報地價年息百分十按月計算相當於租金之損害金即：被告丙○○、丁○
    應各按每月給付原告新臺幣（下同）一千二百六十八元、一百三十九元。
  (二)對被告丙○○抗辯所為之陳述：被告丙○○占有使用系爭土地上系爭磚木造房屋
    坐落之土地部分，原告與被告丙○○間並無租賃關係存在，被告就此應負舉證責
    任。
三、證據：提出土地登記謄本一件、地籍圖謄本一件、相片六幀、台中市政府工務局
    違章建築拆除通知單影本一件等為證。
貳、被告丙○○方面：
一、聲明：原告之訴及假執行之聲請均駁回。如受不利益之判決，願供擔保請准宣告
    免為假執行。
二、陳述：系爭磚木造房屋於三十五年間即已存在並為被告丙○○所有。系爭土地係
    於四十二年間由政府依耕者有其田條例放領予訴外人賴金標，賴金標於五十四年
    一月間將系爭土地出賣予證人賴登堂後，原告再於五十九年間向證人賴登堂買受
    並成為系爭土地之所有人。惟證人賴登堂將系爭土地出賣予原告前，賴登堂間即
    已將系爭磚木造房屋坐落土地部分出租予被告丙○○供居住使用（下稱系爭租約
    ），約定租金每半年為一千元，被告丙○○之妻即證人劉碧玉並每半年給付租金
    一千元予原告之父即證人賴秋土。故原告縱取得系爭土地之所有權，依民法第四
    百二十五條、第四百二十五條之一之規定，仍應受系爭租約之拘束。
三、證據：提出土地登記謄本一件，並聲請訊問證人賴登堂、賴秋土、劉碧玉。
參、被告丁○未於言詞辯論期日到場，亦未提出書狀作何聲明或陳述。
肆、本院依職權履勘系爭土地現場、囑託臺中市中興地政事務所派員會同測量，並製
    有勘驗筆錄及九十二年十月三十一日修正補註之複丈成果圖（即附圖）附卷。
    理    由
壹、程序方面：
一、被告丁○未於言詞辯論期日到場，核無民事訴訟法第三百八十六條各款所列情形
    ，爰依原告之聲請，由其一造辯論而為判決。
二、按訴狀送達後，原告不得將原訴變更或追加他訴。但請求之基礎事實同一、不甚
    礙被告之防禦及訴訟之終結者，不在此限，民事訴訟法第二百五十五條第一項第
    二款、第七款定有明文。當事人之變更，亦屬訴之變更之其中一種型態（參照最
    高法院四十一年台上字第一八四號判例意旨亦同）。又所謂請求之基礎事實同一
    ，係指變更或追加之訴與原訴之主要爭點有共同性，各請求利益之主張在社會生
    活上可認為同一或關聯，而就原請求之訴訟及證據資料，於審理繼續進行在相當
    程度範圍內具有同一性或一體性，得期待於後請求之審理予以利用，俾先後兩請
    求在同一程序得加以解決，避免重複審理，進而為統一解決紛爭者，自屬之（最
    高法院九十一年度台抗字第五五二號判決意旨參照）。本件原告原係起訴主張系
    爭磚木造房屋及系爭烤漆板房屋均為被告丙○○擅自搭建並為其所有，嗣於訴訟
    前階段之準備程序即主張系爭烤漆板房屋部分係被告丁○擅自搭建並為其所有，
    並追加丁○為被告，有原告九十二年十月二十三日追加被告暨準備書狀附卷可憑
    。則原告追加被告丁○後，於審理繼續進行在相當程度範圍內仍具一體性，得於
    後續之訴訟階段予以利用，有助於紛爭解決一次性，足認原告請求之基礎事實同
    一，亦不甚礙被告之防禦及訴訟之終結。依前開說明，本件原告於訴訟中追加被
    告丁○，核無不合，應予准許。
貳、實體方面：
一、原告請求拆屋還地部分，是否有據，說明如次：
  (一)下列事實，有土地登記簿謄本一件、相片六幀附卷可證，並經本院依履勘系爭土
    地現場、囑託臺中市中興地政事務所派員會同測量後，製有勘驗筆錄及九十二年
    十月三十一日修正補註之複丈成果圖（即附圖）在卷可按，且為兩造所不爭執，
    應堪信為真實：
  1.系爭土地現為原告所有。
  2.如附圖所示Ｂ、Ｃ、Ｄ房屋現為被告丙○○所有，且現為被告丙○○居住使用。
  (二)被告丙○○雖抗辯：原告應受證人賴登堂與被告丙○○間系爭租約之拘束，並以
    前揭情詞置辯。為原告所否認。又以無權占有為原因，請求返還所有物之訴，被
    告對原告就其物有所有權存在之事實無爭執，而僅以非無權占有為抗辯者，原告
    於被告無權占有之事實，無舉證責任。被告應就其取得占有，係有正當權源之事
    實證明之。如不能證明，則應認原告之請求為有理由（最高法院七十二年度台上
    字第一五五二號判決、九十一年度台上字第二一八二號判決意旨參照）。經查：
  1.觀諸證人賴秋土否認有向被告收取系爭租約租金、證人賴登堂就系爭土地出租予
    被告丙○○乙節亦不知悉等情，業據其等證述在卷，再參以被告丙○○自陳系爭
    租約之訂立並未簽立書面、租金之給付亦無收據等語，已難認被告丙○○與證人
    賴登堂乃至與原告間有系爭租約關係之存在。至被告丙○○之妻即證人劉碧玉雖
    證稱：伊自六十年或六十一年起至九十一年上半年止，均以每半年給付現金一千
    元之租金予證人賴秋土等語，惟其同時證述：原告並不知道伊給付租金予證人賴
    秋土之情事，因為伊都是直接將錢拿給證人賴秋土等語明確，縱認劉碧玉有給付
    上開現金一千元予賴秋土之情事，惟其原因何止一端，倘劉碧玉所給付者確係系
    爭租約之租金，衡情原告豈有不知之理，劉碧玉前開證言自難遽予憑採。此外，
    被告丙○○復未提出其他任何證據，資以證明被告丙○○與證人賴登堂乃至與原
    告間有系爭租約關係存在，是被告丙○○前開所辯，並無可採。
  2.按土地及其土地上之房屋同屬一人所有，而僅將土地或僅將房屋所有權讓與他人
    ，或將土地及房屋同時或先後讓與相異之人時，土地受讓人或房屋受讓人與讓與
    人間或房屋受讓人與土地受讓人間，推定在房屋得使用期限內，有租賃關係。其
    期限不受第四百四十九條第一項規定之限制。民法第四百二十五條之一固定有明
    文。惟本件被告丙○○係抗辯：系爭磚木造房屋於三十五年間即已存在並為被告
    丙○○所有，系爭土地係於四十二年間由政府依耕者有其田條例放領予訴外人賴
    金標，賴金標於五十四年一月間將系爭土地出賣予證人賴登堂等語。觀諸被告前
    開抗辯內容，被告丙○○既於賴金標、賴登堂取得系爭土地所有權前，即為系爭
    磚木造房屋之所有人並占有使用坐落之土地，並無土地及其土地上之房屋同屬一
    人所有之情事可言，自無民法第四百二十五條之一規定適用之餘地，甚為明確。
    是被告丙○○前開所辯，亦無可採。
  (三)原告主張：系爭烤漆板房屋為被告丁○所有且係無權占有坐落之土地等情，業據
    原告提出土地登記簿謄本一件、相片六幀及註明被告丁○為違建人之臺中市政府
    工務局違章建築拆除通知單影本一件為證，並經本院依履勘系爭土地現場、囑託
    臺中市中興地政事務所派員會同測量後，製有勘驗筆錄及九十二年十月三十一日
    修正補註之複丈成果圖在卷可按，且被告丁○經合法通知，未於言詞辯論期日到
    庭爭執，復未提出書狀以供本院斟酌，應堪認原告前開主張為真實。
  (四)按所有人對於無權占有或侵奪其所有物者，得請求返還之，對於妨害其所有權者
    ，得請求除去之。民法第七百六十七條定有明文。本件系爭土地上系爭磚木造房
    屋、系爭烤漆板房屋分別為被告丙○○、丁○所有，且均係無權占有坐落之土地
    ，有如前述。依前開規定，原告請求被告丙○○、丁○各將其等占有之系爭磚木
    造房屋、系爭烤漆板房屋拆除，並將土地返還原告，為有理由，應予准許。
二、原告請求不當得利損害金部分，是否有據，說明如次：
  (一)按無法律上之原因而受利益，致他人受損害者，應返還其利益。民法第一百七十
    九條前段定有明文。而無權占有他人土地，可能獲得相當於租金之利益，此為社
    會通常之觀念（最高法院六十一年台上字第一六九五號判例意旨參照）。本件被
    告丙○○、丁○各就其等所有之系爭磚木造房屋、系爭烤漆板房屋，係屬無權占
    有原告所有之系爭土地，有如前述。依前開說明，原告主張被告丙○○、丁○就
    其等無權占有系爭土地之部分，各應給付原告所受相當於租金之不當得利，自屬
    有據。
  (二)次按城市地方租用土地建築房屋之土地租金，以不超過土地申報總價額年息百分
    之十為限，此觀土地法第一百零五條、第九十七條第一項之規定即明。而無權占
    用他人土地設立地上物，計算不當得利之損害金之情形，依理應同此解釋（司法
    院八十二年廳民一字第一三七○○○號函釋亦同此意旨）。又基地租金，依土地
    法第一百零五條準用同法第九十七條規定，以不超過該土地申報價額年息百分之
    十為限。而該條所謂土地價額，依同法施行法第二十五條規定，係指法定地價。
    又所謂法定地價，依土地法第一百四十八條規定，係指土地所有人依該法規定所
    申報之地價而言，並非指平均地權條例第四十六條所規定之土地公告現值而言（
    最高法院八十八年度台上字第一○八號判決意旨參照）。經查，系爭土地位於臺
    中市區○○○○路（雙向四車道）永定巷（兩公尺半寬）交叉路口，距系爭土地
    約三百公尺處為永春東路與黎明路交叉路口，鄰近有便利商店及生鮮超市，有土
    地登記謄本一件、相片六幀及勘驗筆錄附卷可按，本院審酌系爭土地位置尚佳、
    經濟價值非低、交通便利及其工商業繁榮程度等情，認為本件依系爭土地申報價
    額年息百分之十計算原告相當於租金之損害，尚屬合理。從而，原告主張被告丙
    ○○、丁○應自收受追加被告暨準備書狀繕本翌日即：九十二年十月三十日、九
    十二年十一月十日起，至返還原告系爭磚木造房屋、系爭烤漆板房屋坐落土地之
    日止，按九十二年度申報地價即每平方公尺八百八十百元計算，被告丙○○應按
    月給付原告之不當得利損害金為一千二百六十八元【計算式：880×（6＋48＋
    119）×10%÷12＝1268，元以下不計】，被告丁○應按月給付原告之不當得利損
    害金則為一百三十九元（計算式：880×19×10%÷12＝139，元以下不計），為
    屬有據，應予准許。
三、綜上所述，原告依物上請求權、不當得利之法律關係，請求被告丙○○將系爭土
    地上系爭磚木造房屋即：如附圖所示Ｂ、Ｃ、Ｄ部分，面積依序為○點○○○六
    公頃、○點○○四八公頃、○點○一一九公頃之房屋拆除，並將土地返還原告，
    及自追加被告暨準備書狀繕本送達翌日即：九十二年十月三十日起，至返還前開
    土地之日止，按每月給付原告一千二百六十八元；請求被告丁○將系爭土地上系
    爭烤漆板房屋即：如附圖所示Ｅ部分面積為○點○○一九公頃之房屋拆除，並將
    土地返還原告，及自追加被告暨準備書狀繕本送達翌日即：九十二年十一月十日
    起，至返還前開土地之日止，按每月給付原告一百三十九元，均屬有據，應予准
    許。
四、本件原告請求賠償相當於租金之損害部分，係併依不當得利及侵權行為之法律關
    係為請求，此種起訴之形態，謂之重疊的訴之合併，訴訟標的雖有數項，而僅有
    單一之聲明，法院應就所主張之數項標的逐一審判，如其中一項請求為有理由，
    即可為原告勝訴之判決，就他項標的無須更為審判（最高法院八十八年度台上字
    第一一二七號、八十六年度台上字第九九七號、八十五年度台上字第一一五八號
    、八十三年度台上字第一０七六號、七十一年度台上字第二三八號判決意旨參照
    ），則原告依不當得利請求部分，既經本院為勝訴之判決，就原告另依侵權行為
    之法律關係，所為同一內容之請求，本院即毋庸再予判決，附此敘明。
五、原告及被告丙○○陳明願供擔保，聲請宣告假執行及免為假執行，均核無不合，
    爰分別酌定相當之擔保金額准許之。
六、兩造其餘攻擊防禦方法，經審酌後，核與判決結果不生影響，爰不一一論述，併
    予敘明。
據上論結，本件原告之訴為有理由，依民事訴訟法第三百八十五條第一項前段、第七
十八條、第八十五條第一項但書、第三百九十條第二項、第三百九十二條第二項，判
決如主文。
中　　　華　　　民　　　國　　九十三　　年　　　四　　　月　　  九　  　日
                                臺灣臺中地方法院民事第二庭
~B審判長法官  許冰芬
~B法      官  劉長宜
~B法　　　官  何世全
右為正本，係照原本作成。
如對本判決上訴，須於判決送達後二十日內向本院提出上訴狀。
中　　　華　　　民　　　國　　九十三　　年　　　四　　　月　　  九　  　日
~B法院書記官
